臺灣屏東地方法院刑事判決　　　　　　　100年度易字第568號
公　訴　人　臺灣屏東地方法院檢察署檢察官
被　　　告　饒秀香
選任辯護人　施旭錦律師
上列被告因背信案件，經檢察官提起公訴（99年度偵字第10912
號），本院判決如下：
    主  文
饒秀香無罪。
    理  由
一、公訴意旨略以：被告饒秀香明知其配偶洪薰陶名下之屏東縣
    屏東市○○段496 、496-3 地號土地（民國98年11月10日土
    地重測後，496 地號土地變更為同段346 地號土地，下稱34
    6 號地；496-3 地號土地變更為同段348 地號，下稱348 號
    地，348 號地並於99年1 月22日為交通部所徵收），係洪薰
    陶（已歿）之父洪朝鳳（已歿）於70年3 月21日過世時，因
    346 號地及348 號地均屬於農地，僅能由具有自耕農身分之
    人登記為所有人，故先行借名登記於其配偶洪薰陶名下。且
    洪薰陶於83年8 月20日死亡後，饒秀香為順利繼承，又於84
    年5 月23日邀同洪薰華至其擔任代書之堂妹饒秀香位於屏東
    縣萬丹鄉○○路675 號之住處，簽立切結書1 份，約定過戶
    後346 號地及348 號地為饒秀香與洪薰華2 人平均共有，登
    記名義人饒秀香不得任意損害洪薰華之權利，或洪薰華能登
    記應有持分面積時，饒秀香應無條件提供證件並偕同辨理登
    記。詎饒秀香明知有上開任務，竟違背此任務，意圖為自己
    之利益及損害洪薰華之利益，於98年9 、10月間某日，因法
    規變更，洪薰華請求饒秀香將346 號地及348 號地登記為共
    有或分割登記，饒秀香均藉故拖延或不予理會，且348 號地
    於99年1 月22日為交通部徵收時所發放之徵收補償費、獎勵
    費等，亦由饒秀香單獨具領，且拒絕分配半數予洪薰華；34
    6 號地則由饒秀香擅自於98年3 月間以年租金新臺幣（下同
    ）8 萬元將之租予中華工程顧問股份有限公司（下稱中華公
    司），租金之半數亦拒絕分配予洪薰華，而予以侵吞入己，
    因而違背其任務，致生損害於洪薰華之利益。嗣因洪薰華於
    98年3 、4 月間，調閱系爭土地之登記謄本，始悉上情，因
    認被告涉犯刑法第342 條第1 項之背信罪嫌等語。
二、公訴意旨認被告饒秀香涉犯上開背信罪嫌，無非以被告饒秀
    香於警詢及偵查中之供述、告訴人洪薰華於偵查中之指訴、
    證人饒秀美於偵查中之證述、346 號地及348 號地之登記謄
    本、異動索引及前揭切結書等證據資料，為其論據。
三、按被告以外之人於審判外之陳述，經當事人於審判程序同意
    作為證據，法院審酌該言詞陳述或書面陳述作成時之情況，
    認為適當者，亦得為證據，刑事訴訟法第159 條之5 第1 項
    定有明文。又傳聞法則之重要理論依據，在於傳聞證據未經
    當事人之反對詰問予以核實，乃予排斥，惟若當事人已放棄
    對原供述人之反對詰問權，於法院審判時表明同意該等傳聞
    證據可作為證據，基於證據資料愈豐富，愈有助於真實發現
    之理念，並貫徹刑事訴訟法修法加重當事人進行主義之精神
    ，確認當事人對於證據能力有處分權之制度，傳聞證據經當
    事人同意作為證據，法院認為適當者，亦得為證據。查本件
    被告饒秀香及其辯護人雖於100 年7 月5 日具狀表示：告訴
    人洪薰華於偵查中之指述，屬被告以外之人於審判外之陳述
    ，不得作為證據等語（見本院卷第55頁），惟業於同日本院
    準備程序中表示對於證人即告訴人洪薰華、證人饒秀美於偵
    查中在檢察事務官面前所為陳述，暨卷附具傳聞證據性質之
    證據全部同意有證據能力（見本院卷第49頁），復於本院10
    0 年9 月20日審理程序中表示就前開證據均不爭執證據能力
    （見本院卷第78頁），且本院審酌該等證據作成時之情況及
    取得過程等節，認為以之為證據使用，應屬適當，是依刑事
    訴訟法第159 條之5 之規定，均有證據能力。
四、按犯罪事實應依證據認定之，無證據不得認定犯罪事實；又
    不能證明被告犯罪者，應諭知無罪之判決，刑事訴訟法第15
    4 條第2 項及第301 條第1 項分別定有明文。復按刑事訴訟
    法上所謂認定犯罪事實之證據，係指足以認定被告確有犯罪
    行為之積極證據而言，如未能發現相當證據或證據不足以證
    明，自不能以推測或擬制之方法，以為裁判基礎（最高法院
    29年上字第3105號、40年台上字第86號判例意旨參照）。再
    刑事訴訟上證明之資料，無論其為直接或間接證據，均須達
    於通常一般之人均不致有所懷疑，而得確信其為真實之程度
    ，始得據為有罪之認定，若關於被告是否犯罪之證明未能達
    此程度，而有合理懷疑之存在，致使無從形成有罪之確信，
    根據「罪證有疑，利於被告」之證據法則，即不得遽為不利
    被告之認定（最高法院76年度台上字第4986號判例意旨參照
    ）。又按事實審法院對於證據之取捨，依法雖有自由判斷之
    權，然積極證據不足證明犯罪事實時，被告之抗辯或反證縱
    屬虛偽，仍不能以此資為積極證據應予採信之理由（最高法
    院30年上字482 號判例意旨參照）。又按刑法第342 條之背
    信罪，係以為他人處理事務者為犯罪主體，所稱為他人處理
    事務之緣由，固包括因法律行為而為他人處理事務之情形在
    內，然其因法律行為為他人處理事務者，必須此項法律行為
    具備適法性。次按，刑法上背信罪所指為他人處理事務，在
    性質上應限於具有相當責任性之事務，而且行為人在處理上
    有權作成決定，或是行為人在處理上需要作成決定之事務。
    若他人對於行為人並無相當之授權，兩者之間並不存在所謂
    之信託關係，行為人所從事者只是轉達之工作，無需也無權
    作成任何決定者，則非背信罪所指之事務（最高法院85年度
    台上字第660 號判決意旨參照）。再按，我國信託法係於85
    年1 月26日公佈施行，於此之前，並無信託法之頒佈或於民
    法有有關信託行為之規定，而依通常見解，所謂信託，係委
    託人為自己或第三人之利益，以一定財產為信託財產，將之
    移轉於受託人，由受託人管理處分，以達一定之經濟上或社
    會上之目的行為，受託人不特僅就信託財產承受權利人之名
    義，且需就信託財產依信託契約所定之內容為積極之管理處
    分。但是如委託人（即借用人）僅係以財產上之名義移轉受
    託人（即登記名義人），受託人自始無積極管理處分之義務
    ，而有關該財產之管理、使用或處分悉由委託人自行辦理時
    ，則為消極信託。於民事上，因此種情形多屬通謀虛偽意思
    表示，極易助長脫法行為，殊難認其行為之合法性（最高法
    院83年臺上字第3172號、71年度臺上字第2052號判決意旨參
    照）。亦即此種借名登記，其登記名義人若僅單純出借名義
    ，對登記之標的物或權利並無任何管理處分之實，其實際佔
    有、管理之人仍為借用人，即上揭所謂之消極信託，依現行
    信託法，並不成立信託關係，而難認受託人（即登記名義人
    ）係為借用人處理事務。（最高法院86年度臺上字第4249號
    判決意旨參照）。
五、訊據被告饒秀香固坦承有於84年5 月23日與告訴人洪薰華簽
    立切結書，348 號地之徵收補償費、獎勵費均由被告單獨具
    領，且未分配半數予告訴人，及有於98年3 月間將346 號地
    以年租金8 萬元租予中華公司，收取租金後亦未分配予告訴
    人等事實，惟堅詞否認有何背信犯行，辯稱：伊主觀上並無
    為自己不法所有之意圖，係因告訴人與伊有債務糾紛，所以
    才沒有把土地的一半移轉給告訴人等語。經查：
  (一)、346 號地及348 號地原登記之所有權人為洪朝鳳，嗣變更
      為洪薰華，現登記所有權人為被告；被告有於84年5 月23
      日與告訴人簽立切結書；348 號地業經徵收，徵收補償費
      、獎勵費均由被告單獨具領，且未分配半數予告訴人；及
      被告有於98年3 月間將346 號地以年租金8 萬元租予中華
      公司，收取租金後亦未分配予告訴人等事實，均為被告所
      不爭執（見本院卷第49至50頁），核與證人即告訴人洪薰
      華及證人饒秀美於偵查中之證述情節相符，且有切結書（
      見他字卷第2 頁及第18頁）、346 號地所有權狀、臺灣省
      屏東縣346 號地重測前土地登記簿（見他字卷第13至15頁
      ）、臺灣省屏東縣348 號地重測前土地登記簿（見他字卷
      第26至28頁）、346 號地異動索引、348 號地異動索引（
      見他字卷第33至39頁及第43至46頁）、346 號地及348 號
      地土地登記謄本各1 份（見他字卷第40至41頁）等在卷足
      憑，堪信為真。
  (二)、346 號地及348 號地原均為洪朝鳳所有，洪朝鳳過世後原
      應由洪薰陶與告訴人共同繼承，持分各為2 分之1 ，惟因
      告訴人斯時未具自耕農之身分，而以洪薰陶單獨為登記名
      義人，於洪薰陶過世後，再由被告即洪薰陶之配偶為登記
      名義人等情，業據告訴人於偵查中證稱：伊父親洪朝鳳在
      70年過世後，因為伊沒有能自耕證明，沒有辦法登記，所
      以就借名登記在伊哥哥洪薰陶名下，等伊哥哥在83年死後
      ，伊就找被告協議，簽下切結書，結果該2 筆土地就變成
      被告繼承等語（見他字卷第51頁）；及於本院審理中證稱
      ：切結書是伊主動找被告簽的，目的是要保障伊可以取得
      這2 筆土地所有權的2 分之1 等語（見本院卷第83至84頁
      ）明確。被告雖辯稱：當初簽切結書心情不好，沒有想太
      多就簽了，伊對切結書的內容並不知情云云。然查：被告
      確明知該切結書內容之事實，業據證人饒秀美於偵查中證
      稱：因為土地是被告的先生與告訴人共有，而被告要繼承
      他先生的土地，所以要簽切結書，伊有跟被告說明切結書
      的內容，被告也了解之後，才使用被告的印章在被告面前
      蓋章的等語（見他字卷第51頁）明確，參以無法書寫自己
      姓名之人多以按捺指印替代簽名，且依一般社會通念，捺
      印即捺印者代表對於文書內容了解且認同，是捺印者縱無
      法透過文字得知文書內容，亦會以其他方法了解文書內容
      後始捺印，始符常情，而該切結書上有被告之指印乙情，
      有前引之切結書可證，是被告前開所辯並不足採，因認被
      告確明知且認同切結書之內容，始授權證人饒秀美以被告
      之印章蓋印，並親自按捺被告之指印等情為真。故綜合審
      酌告訴人前開證言與切結書之內容，因認346 號地及348
      號地於洪薰陶繼承之時（即70年3 月21日）及被告繼承之
      時（即83年8 月20日），告訴人均有2 分之1 之所有權持
      分，僅因告訴人未具自耕能力於各該斯時均無法登記為所
      有權人，而分別借用洪薰陶及被告之名義為登記之事實為
      真。
  (三)、檢察官雖以被告違反義務，拒絕將346 號地之租金收入及
      348 號地之徵收補償費、獎勵費之半數分配予告訴人為由
      ，因認被告有背信行為。惟查：346 號地及348 號地於洪
      薰陶過世後均登記為被告所有，並由被告於該2 土地上種
      植，且告訴人並未委託被告管理等情，業據被告於本院訊
      問時陳明在卷（見本院卷第92至93頁），且與告訴人於本
      院審理中以證人身分具結證稱：伊只是借被告的名字登記
      而已，伊與被告間完全沒有任何信託關係等語（見本院卷
      第84頁）相符，足見被告並非如信託契約中之受託人，就
      信託財產承受權利人之名義，及信託財產依信託契約所定
      之內容有積極之管理處分權，被告僅僅係因具有自耕農之
      身分，告訴人始將系爭不動產登記於其名下而已，是告訴
      人與被告之所為，顯與信託行為之要件不符，而僅屬單純
      出借名義之借名登記行為無訛。況告訴人明確指出其並未
      委託被告處理該2 筆土地之事務已如前述，自難僅以346
      號土地及348 號土地遭徵收前均登記為被告所有，即認告
      訴人有委託被告處理該2 筆土地之事務，是縱被告確未將
      346 號地之租金收入及348 號地之徵收補償費、獎勵費之
      半數分配予告訴人，亦無從認定被告有何違反義務之情至
      明。
  (四)、檢察官又以被告違反義務，拒絕將346 號地登記為與告訴
      人共有或分割，認被告有背信行為。然縱被告因簽立前開
      切結書而負有分割或移轉土地之責，但其移轉、分割均係
      為履行其自身契約責任之行為，並非為告訴人處理事務，
      是既被告未受委任處理告訴人之事務，被告拒絕移轉、分
      割346 號地之行為，至多僅能令被告負民事債務不履行之
      責，而顯與刑法背信罪之構成要件有間。
  (五)、至被告是否因繼承洪薰陶對告訴人之債權，而告訴人始終
      未清償前開債務，因而拒絕移轉、分割346 號地及分配半
      數346 號地之租金收入及348 號地之徵收補償費、獎勵費
      予告訴人，而認被告並無背信之故意乙情，雖經告訴人及
      告訴人之胞妹洪彩瑜2 人以證人身分於本院審理中具結作
      證，惟被告及證人洪彩瑜2 人與告訴人間，雙方各執一詞
      ，且洪薰陶既已過世，洪薰陶與告訴人間是否確存有債權
      債務關係實難以查明。然被告與告訴人間並無信託契約之
      受託人及委託人之關係，被告對告訴人並未因346 號地及
      348 號地而存有任何義務等情均業經認明如前，是無論被
      告主觀上是否有為自己或第三人不法利益之意圖，均無礙
      於被告拒絕移轉、分割346 號地及分配半數346 號地之租
      金收入及348 號地之徵收補償費、獎勵費予告訴人之行為
      ，確與刑法背信罪所稱為他人處理事務之構成要件不符，
      而無從對被告以背信罪嫌相繩，至為灼然。
  (六)、綜上所述，檢察官所提出之各項直接、間接證據及所闡明
      之證明方法，均尚未達到使通常一般人均不致有所懷疑，
      而得確信其為真實之程度，無從說服本院以形成被告有罪
      之心證，是依罪證有疑、利於被告之證據法則，即不得遽
      為不利於被告之認定。此外，本院復查無其他積極證據足
      資證明被告有何公訴意旨所指之背信犯行，揆諸前開規定
      及判例意旨所示，既不能證明被告犯罪，自應為被告無罪
      之諭知。
據上論斷，應依刑事訴訟法第301條第1項，判決如主文。
本案經檢察官王光傑到庭執行職務。
中    華    民    國   100    年    9     月    30    日
                  刑事第三庭    審判長法  官  楊宗翰
                                      法  官  黃姿育
                                      法  官  薛侑倫
以上正本證明與原本無異。
如不服本判決應於收受判決後10日內向本院提出上訴書狀，並應
敘述具體理由；其未敘述上訴理由者，應於上訴期間屆滿後20日
內向本院補提理由書（均須按他造當事人之人數附繕本）「切勿
逕送上級法院」。
中    華    民    國   100    年    9     月    30    日
                                書記官  邱郁芸